【裁判字號】    98,上訴,3410
【裁判日期】    981111
【裁判案由】    毒品危害防制條例
【裁判全文】
臺灣高等法院刑事判決                98年度上訴字第3410號
上  訴  人
即  被  告  甲○○
指定辯護人  本院公設辯護人 李廣澤
上列上訴人因毒品危害防制條例案件，不服臺灣板橋地方法院97
年度訴字第2149號，中華民國98年6月30日第一審判決（起訴案
號：臺灣板橋地方法院檢察署96年度偵字第23099號），提起上
訴，本院判決如下：
    主  文
原判決撤銷。
甲○○共同販賣第二級毒品未遂，處有期徒刑肆年，扣案之第二
級毒品甲基安非他命壹包（驗餘毛重零點伍肆貳公克）沒收銷毀
之。
    事  實
一、甲○○明知甲基安非他命係屬毒品危害防制條例第2條第2項
    第2款所稱之第二級毒品，不得販賣、持有之，竟與姓名年
    籍不詳綽號「老芋頭」之成年男子（另案偵查中）基於販賣
    第二級毒品甲基安非他命牟利之犯意聯絡，由甲○○依「老
    芋頭」之指示，將「老芋頭」所交付之甲基安非他命，依「
    老芋頭」所指示之時、地，送交給不特定之買主，再向該買
    主收取價金。嗣因警方於民國（下同）96年10月3日19時許
    ，在臺北市○○區○○路一段136巷16弄9號5樓502室內查獲
    羅春惠（另案偵辦）涉有施用毒品犯嫌，並扣得安非他命吸
    食器乙組，經羅春惠當場坦承施用毒品，並願配合警方查出
    其上游「老芋頭」後，在員警之授意下，羅春惠即於同日20
    時4分許，以其所使用0000000000號行動電話撥打「老芋頭
    」所使用0000000000號行動電話，並假意談妥欲購買新臺幣
    （下同）3000元之甲基安非他命乙包，羅春惠即再與警方一
    同前往「老芋頭」臺北縣三重市○○○街222號3樓住處外，
    經「老芋頭」開門確認後，改約至上址附近公園交易，「老
    芋頭」旋通知甲○○持甲基安非他命乙包（毛重0.56公克）
    前往上開地點，以3000元之價格與羅春惠進行交易；於同日
    21時10分許，甲○○騎乘車牌號碼CTD-512號機車，攜帶上
    開甲基安非他命乙包前往前揭公園附近向羅春惠示明來意後
    ，即將甲基安非他命乙包交予羅春惠，並自羅春惠處收取30
    00元，在場喬裝陪同羅春惠之員警許峻維旋即表示其為警察
    身分，並動手將上開機車引擎熄火，欲將甲○○拉下機車壓
    制在地，而與甲○○發生扭打拉扯，惟仍遭甲○○趁隙掙脫
    逃逸離去現場，留下機車，並扣得上開甲基安非他命乙包（
    毛重0.56公克，因鑑析用罄0.018公克，驗餘毛重0.542公克
    ）。嗣甲○○逃逸後向前揭機車車主即其友人王芳謊稱上開
    機車遭搶失竊云云，並陪同至台北縣政府警察局三重分局長
    泰派出所報案處理，後經長泰派出所員警，通知偵辦本案之
    員警到場，始於長泰派出所內查獲甲○○本人。
二、案經臺北縣政府警察局板橋分局報告板橋地方法院檢察署檢
    察官偵查起訴。
    理  由
壹、程序部分：
一、按「被告以外之人於審判外之言詞或書面陳述，除法律有規
    定者外，不得作為證據」、「被告以外之人於檢察事務官、
    司法警察官或司法警察調查中所為之陳述，與審判中不符時
    ，其先前之陳述具有較可信之特別情況，且為證明犯罪事實
    存否所必要者，得為證據」，刑事訴訟法第159條第1項、第
    159條之2分別定有明文。查證人羅春惠雖曾於警詢時證述，
    然於審判時皆未到庭作證，揆諸前揭法條所示及立法精神，
    為保障被告訴訟上之防禦權，其警詢之證述自無證據能力。
二、被告以外之人於偵查中向檢察官所為之陳述，除顯有不可信
    之情況者外，得為證據，同法第159條之1亦有明文可參。而
    依第159條之1傳聞法則例外之立法理由，乃檢察官代表國家
    偵查犯罪，原則上能遵守法定程序，且被告以外之人如具有
    具結能力，仍應依法具結，以擔保其據實陳述。故該條第2
    項規定「除顯有不可信之情況外」，應係指被告以外之人於
    偵查中向檢察官所為之陳述，不論是言詞或書面，有未遵守
    法律規定之情形，即檢察官於偵查中所為之證據調查，須係
    出於違法取供者、或具有具結能力之被告以外之人，未依法
    命其具結之情況，始無證據能力。查本件證人羅春惠、謝運
    銘、林慶昌等人於偵查中所為之證述，公設辯護人於未釋明
    有何顯不可信之情況，依上開規定，應認上開證人於偵查中
    所為之言詞陳述具證據能力。另證人許峻維於偵查時之證述
    ，因其已於原審審理時到庭證述，已保障被告之反對詰問權
    ，則其於偵查時之證述當有證據能力。
三、按被告以外之人於審判外之陳述，雖不符合同法第159條之1
    至第159條之4之規定，但經當事人於審判程序同意作為證據
    ，法院審酌該言詞陳述或書面陳述作成時之情況，認為適當
    者，亦得為證據，當事人、代理人或辯護人於法院調查證據
    時，知有第159條第1項不得為證據之情形，而未於言詞辯論
    終結前聲明異議者，視為有前項之同意，此觀諸同法第159
    條之5規定甚明。本案所引用之其他供述及非供述證據，業
    經本院依法踐行調查證據程序，檢察官及公設辯護人均不爭
    執各該證據之證據能力，且迄本院言詞辯論終結前未就上開
    證據之證據能力聲明異議（見本院卷第21頁背面、第45至46
    頁），又查無依法應排除其證據能力之情形，是依前述刑事
    訴訟法第159條之5規定，自有證據能力，均得作為本案證據
    。
貳、實體部分：
一、原審訊據上訴人即被告甲○○固坦承於96年10月3日晚間9時
    10分許，有替「老芋頭」拿乙包甲基安非他命，至老芋頭位
    於臺北縣三重市○○○街222號3樓住處附近之公園，與羅春
    惠進行交易，惟矢口否認有上開犯行，辯稱：當日伊係於老
    芋頭之住處與老芋頭聊天，當要回家時，老芋頭要其順便拿
    東西給羅春惠，那東西係用衛生紙包起來，伊並不知裡面是
    什麼東西，且亦未向羅春惠收取3000元，而當初與人發生扭
    打，還以為是被搶了，如真有販毒，豈會到派出所報案車子
    失竊云云。惟查：
  (一)被告於警詢暨偵訊時已自承，販賣予證人羅春惠之甲基安非
    他命，係綽號「老芋頭」者，叫其交給證人羅春惠，並向證
    人羅春惠收3000元；皆是由「老芋頭」主動聯絡；已幫「老
    芋頭」送過2、3次，有送的話，「老芋頭」會在其購買毒品
    時，多送毒品等語（見偵查卷第9、11頁、第24頁、第60頁
    ）。復參諸證人羅春惠於偵查時到庭證述：伊並不認識被告
    甲○○，而係認識被告所稱之「老芋頭」，因警察持搜索票
    到她家搜索，僅搜到吸食器，而詢問是否知悉有人在販賣毒
    品，伊才供出「老芋頭」有在販賣，警察並要伊佯稱要以30
    00元之代價向其購買，而於上揭時間在「老芋頭」之住處門
    外見面，經其確認是否要購買毒品後，隨即要其至附近公園
    等待，不久即見被告前來，並問是否係伊要拿東西，伊表示
    是之後，被告即將東西交給伊，並向伊收取3000元，員警許
    峻維即向被告表示其警察身分，並將被告之機車熄火，雙方
    即發生扭打，被告最終逃逸等語（見偵查卷第59頁）。證人
    即員警謝運銘於偵查時證述：「我們有在北檢聲請搜索票，
    去搜索羅春惠的住處，羅表示他願意幫我們追查上游，當時
    我們查到羅春惠有吸食器，裡面有殘渣。羅就聯繫他購買毒
    品的上游，當時說要用3000元買一小包，那3000元確實是我
    們給他的，羅是用手機跟他的上游聯絡，結果我們就帶羅春
    惠一起到三重河邊北街222號，我們三人都一起陪他過去，
    當時是許峻維陪羅上去，我們另外兩人在樓下，許峻維就打
    電話跟我說對方不在現場給，要改地點到旁邊的公園給，結
    果羅跟許下來後還沒到公園，就看到甲○○騎機車過來，當
    時我們在埋伏，現場狀況許峻維比較清楚」等語（見偵查卷
    第87、88頁）。又證人即員警許峻維於偵查及原審審理時證
    述：「對方沒有開門，有兩道門，裡面的門有開，外面鐵門
    沒有開，是隔著鐵門講話，電燈也沒開，暗暗的，看不清楚
    對方，羅春惠就跟對方說要拿東西讓他進去，結果對方說不
    方便，就叫我們去公園，聲音聽起來有點年紀。因為羅春惠
    之前就去過，所以他們是認識的，我站的比較後面。之後我
    跟羅春惠就下樓往公園走，甲○○是從公園的方向騎機車過
    來，也就是我們的對向，結果甲○○就跟羅春惠說話，問她
    是不是要東西，當時在等小隊長他們過來，我就要羅春惠拖
    一下時間，但是等不及，羅春惠就把3000元拿出來，甲○○
    也把毒品拿出來，我就上前說我是警察，把他機車引擎關掉
    ，並把他從機車拉下來，我要壓甲○○，但是壓不住，甲○
    ○就跑走了，毒品在羅春惠的手上。後來我們有回去河邊北
    街樓上敲門，但是怎麼都不開，燈也關了」、「我上去河邊
    北街那邊的確是三樓，從我跟羅春惠走下來到公園的路線，
    甲○○應該不是在三樓，且接觸的對象應該也不是甲○○，
    我不知道他從那裡冒出來」、「（問：96年10月3日晚上7、
    8時許，與何人因何事前往三重市○○○街222號附近？）羅
    春惠帶我及小隊長謝運銘、林慶昌去該處購買毒品的上游」
    、「（問：該名販賣毒品給羅春惠的上游，你們當天除了羅
    春惠外，還有何人與其接觸？）我本人。當天羅春惠帶我去
    某處3樓…」、「（問：羅春惠如何稱呼該名男子？）她叫
    他老芋頭」、「（問：你們聽到該名男子叫你們去後面公園
    拿毒品後，接下來你們動作為何？）我們轉頭走下樓梯，下
    樓是河邊北街，先右轉，再從右邊的巷子走進去要往公園，
    進入巷子不久，大約20、30公尺，就看到被告騎機車過來，
    問他是否要拿東西，羅春惠說對，被告交了1包安非他命給
    她，羅春惠拿了3000元給被告」、「（問：你怎麼知道羅春
    惠拿了3000元給被告？）被告拿東西給羅春惠後，羅春惠有
    問被告多少錢，被告跟她說3000元，羅春惠就拿錢給她」、
    「（問：你說羅春惠有問被告多少錢時，你當時就聽到了或
    是羅春惠轉述給你聽？）我當場聽到被告說3000元」（見偵
    查卷第88頁原審卷第50、52、53頁）等語。證人即員警林慶
    昌亦於偵查時證述：「羅春惠有表示說這次他要交易的對象
    很謹慎，且他從樓上可以直接看到樓下」等語（見偵查卷第
    88頁）。顯見被告甲○○確與「老芋頭」共同基於販賣甲基
    安非他命之犯意，由「老芋頭」與買者接洽，再指示被告交
    貨之時、地，被告遂依指示，送交毒品予買者，並向買者收
    取價金，「老芋頭」亦會在被告購買毒品時多送毒品。是被
    告甲○○所為已屬販賣毒品之構成要件行為，非僅止於幫助
    ，被告與「老芋頭」有共同販賣毒品之犯意聯絡及行為分擔
    。而在本案，被告與「老芋頭」亦係循上開犯罪方式，由「
    老芋頭」與證人羅春惠接洽，並指示被告交貨之時、地，被
    告即依指示交貨予證人羅春惠，並向伊收取價金3000元，旋
    為警查獲。
  (二)至被告於偵查及原審時辯稱，其並不知悉「老芋頭」要其交
    付予羅春惠的東西係甲基安非他命云云。然被告有施用毒品
    前科，有本院被告前案紀錄表可參，顯見其對毒品已有相當
    之認識，且其於警詢時已坦承，確於上開時地將甲基安非他
    命交予證人羅春惠（見偵查卷第9頁）。其於偵查中亦自認
    ，交予證人羅春惠之東西，係用透明分裝袋所裝的白色粉末
    （見偵查卷第61頁）。復參諸證人羅春惠於偵查時證稱：「
    （問：當天甲○○送的毒品如何包裝？）是小的、透明的分
    裝袋，被告知道送的東西是什麼，他親手拿給我的等語。證
    人許峻維於原審審理時到庭證述：「（問：被告將該包物品
    在274巷內交給羅春惠時，該包物品有無用任何東西包裝住
    ？）只是用夾鏈袋裝著毒品。」等語（見偵查卷第61頁、原
    審卷第51頁），互核相符，自可採信。而扣案之透明之分裝
    袋，經送台灣檢驗科技股份有限公司檢驗結果，確係甲基安
    非他命無訛，此有臺灣檢驗科技股份有限公司濫用藥物檢驗
    報告附卷可稽。可知，被告曾施用毒品，且該包毒品係用透
    明夾鏈袋包裝，肉眼可見內容物，其自承之前亦曾幫「老芋
    頭」送過毒品，自明知其交付予羅春惠，以透明分裝袋所裝
    之白色粉末係甲基安非他命，是其辯稱不知所送者為何物云
    云，顯係臨案卸責之詞，要無可採。
  (三)又被告於原審辯稱並未向證人羅春惠收取3000元，並否認於
    警詢時供稱：「（問：你於何時？何地？販賣安非他命給証
    人羅春惠？）我在96年10月3日21時10分左右，在臺北縣三
    重市○○路274巷與仁興街口，將安非他命給證人羅春惠。
    」、「（問：數量多少？價錢為何？）一小包塑膠袋。新台
    幣3000元」及偵查中供稱：「（問：老芋頭有無叫你收錢？
    ）有，叫我拿3000元。」（見偵查卷第9、54頁）乙事。然
    經原審當庭勘驗警詢、偵查之錄音光碟，被告確曾為上開供
    詞無誤（見原審卷第48、49頁）。再參酌證人羅春惠、林慶
    昌、謝運銘於偵查時所為之前揭證詞，及證人許峻維於偵查
    、審判所為之上開證詞，且被告於警詢、偵查時皆坦承有向
    羅春惠收取3000元等情可證，被告辯稱並未向羅春惠收取30
    00元云云，洵無足採。又證人謝運銘於偵查中已證稱該3000
    元確係由警方提供，已如前述。是被告於案發當日，除交付
    扣案之上開安非他命乙包予羅春惠外，並已自羅春惠處收得
    上開員警所提供之3000元現金，堪以認定。
  (四)被告於原審另辯稱，其以為羅春惠身旁所站之男子要搶其機
    車鑰匙，即與伊拉扯時，並不知悉伊是警察，因打不過，隨
    即跑離現場，後來再度回到現場時，機車已經不見了。其有
    去派出所報案車輛遺失，倘果有販毒，為何還要去報警云云
    。然證人即員警許峻維於原審審理時證述：「（問：你是在
    被告作何動作時，將被告機車引擎關掉？）羅春惠收下毒品
    ，被告將錢收下時，當時我就上前將被告引擎關掉。」、「
    （問：羅春惠收受毒品前，你是躲在遮蔽物後或是站在路旁
    被告視線所及之處？）我沒有躲，我站在羅春惠旁邊後面，
    被告可以看到。」、「（問：在被告離開現場之前，你有無
    出示你的警察證件？）我的證件當時就掛在衣服裡面，我要
    上前時，我把我的證件拉出來掛在衣服外面胸前，並喊警察
    。」（見原審卷第54、55頁）等語。可知證人許峻維查緝被
    告當時，確實已告知其係員警身分，被告辯稱當時誤以為被
    人搶云云，要無足採。另證人王芳於原審審理時到庭證述：
    「（問：車牌CTD－512號重型機車是否為你本人所有？）是
    的。」、「（問：你有無在96年10月3日將上開機車借給甲
    ○○？）有。」、「（問：當天晚上甲○○有無告知你上開
    車輛遺失？）有。」、「（問：你有無針對機車遺失這件事
    去報案？）有，我當天晚上就去報案了。」及「（問：你一
    個人報案，還是由甲○○陪同？）是甲○○陪我去的。」（
    見原審卷第85頁）等語，是被告於本案所使用之機車，確係
    向證人王芳所借，而被告為向王芳有所交代，謊稱車輛遺失
    ，與其一同至派出所報案，尚與常情相符，是被告事後到長
    泰派出所報案之舉，係屬為自己丟棄機車而圓謊之行為，無
    法執為對被告有利之認定。
  (五)此外，復有臺北縣政府警察局板橋分局搜索扣押筆錄、扣押
    物品目錄表各1份及行動電話0000000000號之申登人資料及
    雙向通聯記錄在卷可稽。
  綜上，被告與綽號「老芋頭」者，共同販賣甲基安非他命之犯
  行，事證明確，應堪認定。
二、按「誘捕偵查」之情形，因購買者為協助警察辦案佯稱購買
    ，而將販賣者誘出以求人贓俱獲，因其無實際買受之真意，
    且在警察監視之下伺機逮捕，事實上亦不能真正完成買賣，
    則該次行為，僅能論以販賣未遂（最高法院90年度台上字第
    7030號判決意旨參照）。本案係因羅春惠施用毒品為警查獲
    ，其願供出毒品來源，乃在警方之授意誘捕下，與「老芋頭
    」聯繫，佯稱購毒，嗣被告至約定之交易地點欲交易毒品時
    為警查獲，被告則在與警扭打中，趁隙逃逸，顯屬「誘捕偵
    查」之情形。羅春惠既無買受毒品之真意，該交易又在警方
    監視下伺機逮捕，事實上不能真正完成買賣。揆諸前開說明
    ，應僅論以販賣未遂。是核被告所為，係犯毒品危害防制條
    例第4條第6項、第2項之販賣第二級毒品未遂罪。被告為販
    賣而持有第二級毒品甲基安非他命之低度行為，應為販賣甲
    基安非他命之高度行為所吸收，不另論罪。又被告就上開犯
    行，與「老芋頭」間，有犯意聯絡及行為分擔，應論以共同
    正犯。被告之犯罪既屬未遂，應依刑法第25條第2項規定，
    按既遂犯之刑減輕之。
三、原審認被告甲○○罪證明確，予以論罪科刑，固非無見。惟
    查：(一)安非他命係屬毒品危害防制條例第2條第2項第2款所
    列之第二級毒品，為同條項附表二編號12所載，甲基安非他
    命則屬同條項款附表（即其附表二編號89）所載之相類製品
    ，依行政院衛生署管制藥品管理局之相關函釋，二者雖多為
    硫酸鹽或鹽酸鹽，可溶於水，為白色、略帶苦味之結晶，但
    使用劑量及致死劑量，仍屬有別，且目前國內發現者似都為
    甲基安非他命之鹽酸鹽（參見司法院編印之「法官辦理刑事
    案件參考手冊(一) 」第282頁、第292頁、第293頁），可見
    安非他命與甲基安非他命，係毒性有差別之第二級毒品（最
    高法院97年度台上字第4536號判決意旨參照）。茲本案查獲
    之毒品係甲基安非他命，並非安非他命，有臺灣檢驗科技股
    份有限公司濫用藥物檢驗報告附卷可稽（見偵查卷第135頁
    ），原審逕認係安非他命，事實認定，難謂無誤。(二)按行為
    人原即有販賣毒品營利之犯意，而其交易未完成，係遭司法
    警察（官）於調查時，以辦案技巧，備款佯稱有意購買毒品
    ，進而查獲者，因該款實係供調查證據所使用之工具，顯非
    行為人因犯罪所得之財物，自不生沒收問題（最高法院96年
    度台上字第175號判決要旨參照），本案證人羅春惠交付被
    告之價金3000元，係員警提供作為調查證據所使用之工具，
    並非被告因犯罪所得之財物，原審予以宣告沒收，亦有未洽
    。被告上訴，猶執陳詞否認犯罪，固無理由。惟原判決既有
    如上可議之處，自應由本院撤銷改判。爰審酌毒品均具成癮
    性，施用者多難以自拔，時有為求施用毒品而另涉刑案，其
    危害社會治安甚鉅，被告為求個人私利，不惜鋌而走險，販
    賣毒品以獲取較多毒品，其心可議，惟衡其販賣毒品次數僅
    一，並非主謀，僅送交毒品且實際並未完成交易，販毒行為
    尚屬未遂，情節較為輕微，暨其犯罪手段、方法、犯罪後否
    認犯行，態度不佳等一切情狀，量處如主文所示之刑。
四、至扣案之上開甲基安非他命乙包（毛重0.56公克，因鑑析用
    罄0.018公克，驗餘毛重0.542公克），經送請台灣檢驗科技
    股份有限公司鑑定之結果，確含有甲基安非他命成份，此有
    臺灣檢驗科技股份有限公司濫用檢驗藥物報告乙份，在卷可
    參（見偵查卷第135頁），且因該只分裝袋與其內之甲基安
    非他命，在物理上已難析離，均應依毒品危害防制條例第18
    條第1項前段之規定，宣告沒收銷燬之。另證人羅春惠交付
    予被告之3000元，乃員警備款作為調查本案所用之工具，尚
    不得認係被告犯罪所得之物，不得併為沒收之諭知，附此敘
    明。
五、被告甲○○經合法傳喚，無正當理由不到庭，爰不待其陳述
    逕行判決。
據上論斷，應依刑事訴訟法第369條第1項前段、第364條、第299
條第1項前段，毒品危害防制條例第4條第2項、第6項、第18條第
1項前段，刑法第11條前段、第28條、第25條第2項，判決如主文
。
本案經檢察官邱美育到庭執行職務。
中    華    民    國    98    年    11    月    11    日
                  刑事第十七庭  審判長法  官  趙功恆
                                      法  官  黃雅芬
                                      法  官  陳世宗
以上正本證明與原本無異。
如不服本判決，應於收受送達後10日內向本院提出上訴書狀，其
未敘述上訴之理由者並得於提起上訴後10日內向本院補提理由書
（均須按他造當事人之人數附繕本）「切勿逕送上級法院」。
                                      書記官  魏汝萍
中    華    民    國    98    年    11    月    11    日
附錄：本案論罪科刑法條全文
毒品危害防制條例第4條
製造、運輸、販賣第一級毒品者，處死刑或無期徒刑；處無期徒
刑者，得併科新臺幣2千萬元以下罰金。
製造、運輸、販賣第二級毒品者，處無期徒刑或7年以上有期徒
刑，得併科新臺幣1千萬元以下罰金。
製造、運輸、販賣第三級毒品者，處5年以上有期徒刑，得併科
新臺幣7百萬元以下罰金。
製造、運輸、販賣第四級毒品者，處3年以上10年以下有期徒刑
，得併科新臺幣3百萬元以下罰金。
製造、運輸、販賣專供製造或施用毒品之器具者，處1年以上7年
以下有期徒刑，得併科新臺幣1百萬元以下罰金。
前五項之未遂犯罰之。


司法院資訊處製作；財團法人民間司法改革基金會備份。
